【裁判字號】    89,上訴,1142
【裁判日期】    890713
【裁判案由】    偽造有價證券等
【裁判全文】
臺灣高等法院高雄分院刑事判決          八十九年度上訴字第一一四二號
    上  訴  人  台灣屏東地方法院檢察署檢察官
    上  訴  人
    即  被  告  甲○○
    指定辯護人  本院公設辯護人  李佩娟
右上訴人因被告偽造有價證券等案件，不服臺灣屏東地方法院八十九年度訴字第十五
號中華民國八十九年七月十三日第一審判決（起訴案號：臺灣屏東地方法院檢察署八
十八年度偵字第六七四八號），提起上訴，本院判決如左：
      主      文
原判決撤銷。
甲○○意圖供行使之用，而偽造有價證券，處有期徒刑壹年陸月。
偽造之發票人左志英名義、發票日期民國八十九年三月十日（未載到期日）、面額新
台幣貳萬元本票壹拾肆張，及偽造之左志英名義印章壹枚，均沒收。
      事      實
一、甲○○意圖為自己不法之所有，於民國八十五年十一月間，乙知未經左志英之同
    意，竟告知互助會會首丙○○，左志英為其乾爹，要求以「左志英」名義參加丙
    ○○所召集會期自同年十一月十日起至八十七年八月十日止，會員（含會首）共
    二十二名，每月會款新台幣（以下同）二萬元，每月十日在會首位於屏東縣恆春
    鎮○○路一○六巷十九號住處開標之互助會一會；俟於八十六年三月十日第五會
    時，甲○○即在該開標處偽造左志英名義、標息五千八百元之投標單準私文書一
    份，並持以行使標取互助會標得，致丙○○陷於錯誤而交付互助會會款三十三萬
    三千八百元。甲○○復基於前開牽連犯意，於標得互助會款後之同日，在屏東縣
    恆春鎮○○路一０九巷五十一號七樓住處，冒用左志英名義，簽發發票日期為民
    國八十六年三月十日（未載到期日），面額新台幣二萬元之本票十七張（活會人
    數尚有十七會），並委託不知情之不詳姓名刻印者，偽刻左志英之印意蓋於其上
    ，偽造左志英名義之本票十七張後，持以交付會首丙○○作為繳交死會會款之保
    證，致生損害於丙○○及左志英之財產權益。嗣甲○○繼續繳交死會三會，取回
    所偽造之左志英本票三張予以毀棄後，自八十六年七月十日起即避不見面，且未
    繳交死會會款，嗣於八十七年八月間，因丙○○向臺灣屏東地方法院就上開剩餘
    之十四張本票聲請本票裁定強制執行，經左志英提起債務不存在之訴以為抗辯後
    ，丙○○始知受騙。
二、案經丙○○訴由臺灣屏東地方法院檢察署檢察官偵查起訴。
      理      由
一、訊據上訴人即被告甲○○固不否認有於前揭時、地，以左志英名義填寫標單及刻
    印章簽發本票之事實，惟仍矢口否認右揭犯行，辯稱：確實曾經左志英本人同意
    始以其名義參加互助會及刻印章開立本票云云。然查：上開犯行，業據證人左志
    英於原審到庭結證稱從未接獲被告電話告知借用名義參加告訴人所召開之互助會
    ，亦未同意被告簽發本票等語屬實，核與告訴人指訴之情節相符；復參以證人左
    志英於偵查中結證稱：有認被告為義女之意，只是沒有正式拜收為義女等語，足
    認證人左志英與被告交情非淺，應無故為被告不利之證述，是被告所辯，顯係卸
    責之詞，不足採信。此外，並有本票影本十四張及台灣屏東地方法院八十七年度
    票字第四二七五號民事裁定影本一紙在卷可查，事證乙確，被告上揭詐欺、行使
    偽造準私文書冒標互助會、偽刻印章及偽造本票之犯行洵堪認定，應予依法論科
    。
二、按民間互助會之標單，通常僅填寫一定之金額及姓名，如單從該記載內容上之形
    式觀之，殊無法瞭解其為何種用意之證乙，而必須依據習慣或特約，始足以表示
    該一定之金額即為標取會款之利息，該姓名即為標取會款之會員，故偽造該標單
    應認係偽造同法第二百二十條第一項以文書論之準私文書，此有最高法院七十四
    年度台上字第五六一二號判決意旨可資參照。故核被告甲○○所為，係犯刑法第
    二百零一條第一項之偽造有價證券罪，同法第二百十六條、第二百十條、第二百
    二十條第一項之行使偽造準私文書罪，及同法第第三百三十九條第一項之詐欺取
    財罪。被告委託不知情之刻印者偽刻左志英之印章，即以間接正犯之方式偽造印
    章後，持以蓋用、偽造印文之行為，均係偽造有價證券本票之部分行為，不另論
    以偽造印章、印文罪。又被告偽造準私文書之標單後復持以行使，其偽造之低度
    行為已為行使之高度行為吸收，另偽造有價證券本票後再持以行使，其持以行使
    之低度行為，已為偽造之高度行為所吸收，應分別論以行使偽造準私文書及偽造
    有價證券罪。被告所犯前開三罪間，有方法行為與目的行為之牽連犯關係，應從
    一重之偽造有價證券罪處罰。公訴意旨認被告上開偽造印章後蓋用於偽造之本票
    上而偽造印文，係另成立刑法第二百十七條第一項之偽造印章、印文罪，然此為
    偽造有價證券本票之部分行為已見前述，應不另論以偽造印章、印文罪，公訴意
    旨容有誤會，併此敘乙。另公訴意旨認被告有先後數偽造有價證券及行使偽造私
    文書之行為，應成立連續犯，然查，被告係於冒標會款後同時、地簽發偽造之本
    票十七張交付告訴人作為繳交死會會款之保證，係一行為之數動作（即一之同時
    填寫十七張本票）而僅成立一罪名，復僅偽造標單一次並無多次冒標行為，均無
    連續犯之適用，均併此指乙。再被告偽造有價證券罪之法定最低度刑為三年以上
    有期徒刑，但被告所簽發之本票，原意在擔保其互助會債務或為收取會款之憑證
    而已，並無危害市場交易之秩序，若處以法定最低度刑，猶嫌過重，其情節顯堪
    憫恕，爰依刑法第五十九條之規定酌量減輕刑責。
三、原審據以論罪科刑，固非無見，惟(一)被告係於八十六年三月十日冒標，而該互助
    會係自八十五年十一月十日起，至八十七年八月十日止，此有互助會會單一份附
    卷可稽，並經告訴人陳述綦詳，即於八十六年三月十日標會時，該會係第五會，
    尚有十七會活會，依互助會之標會規則，應簽發十七張本票交付會首，嗣後每月
    交付一會死會會款時，即可自會首處取回一張本票撕毀，此為民間互助會之慣例
    ，而本案被告之會款係繳交至八十六年六月，此為告訴人所自承，即被告於八十
    六年三月間標得會款後，仍繼續繳交三會之死會會款，而取回三張本票，僅剩十
    四張本票，依此推算，被告於標得會款後，係簽發偽造十七張左志英名義之本票
    ，應可認定，原判決誤為十四張本票，尚有未洽。(二)被告係自八十六年七月十日
    起，始未續繳會款，此為告訴人供述在卷（見偵查卷第二十九頁背面），原判決
    誤為八十七年八月間始未續繳死會會款，其事實之認定亦有未洽（按八十七年八
    月十日係本互助會之最後一會，不可能於八十七年八月間始未續繳死會會款）。
    檢察官上訴意旨，以原審量刑過輕，被告上訴意旨以原審量刑過重，均指摘原判
    決不當，雖均無理由，但原判決既有上開可議之處，自仍應由本院將原判決撤銷
    改判。爰審酌被告係因經商失敗經濟困難、致未能如期給付會款，並於八十八年
    八月前已陸續還款十萬九百元，犯罪後於本院審理前再與告訴人成立和解，再償
    還七萬元，（餘款則分期付款），以及告偽造上開本票僅係用以擔保其互助會債
    務或為收取會款之憑證，其情節顯堪憫恕等一切情狀，從輕量處如主文所示之刑
    。至被告所偽造之本票十四張、印章一枚，雖未扣案，但並無證據證乙業已滅失
    ，爰分別依刑法第二百零五條、第二百十九條之規定，宣告沒收。另被告所偽造
    之標單，已於開標後當場撕毀，業據告訴人陳乙在卷，返還予被告之偽造本票三
    張（因繳交死會會款而返還者）亦已因返還予原告撕毀而不復存在，均不另為沒
    收之諭知，併予乙。
據上論結，應依刑事訴訟法第三百六十九條第一項前段、第三百六十四條、第二百九
十九條第一項前段、刑法第二百零一條第一項、第二百十六條、第二百十條、第二百
二十條第一項、第三百三十九條第一項、第五十五條、第五十九條、第二百零五條、
第二百十九條、罰金罰鍰提高標準條例第一條前段，判決如主文。
本案經檢察官邱榮藏到庭執行職務。
中    華    民    國     八十九     年      十一      月     二   日
                              臺灣高等法院高雄分院刑事第九庭
                                  審判長法官  張乙松
                                        法官  江泰章
                                        法官  任森銓
右正本證乙與原本無異。
如不服本判決，應於判決送達後十日內向本院提出上訴狀，其未述理由者並應於提
出上訴狀後十日內向本院補提理由書（應附繕本)。
                                  書記官  張文斌
中    華    民    國     八十九     年      十一      月     三   日
附錄：本判決論罪科刑法條：
刑法第二百零一條第一項
意圖供行使之用，而偽造、變造公債票、公司股票或其他有價證券者，處三年以上十
年以下有期徒刑，得併科三千元以下罰金。
刑法第二百十六條
行使第二百十條至第二百十五條之文書者，依偽造、變造文書或登載不實事項或使登
載不實事項之規定處斷。
刑法第二百十條
偽造、變造私文書，足以生損害於公眾或他人者，處五年以下有期徒刑。
刑法第二百二十條第一項
在紙上或物品上之文字、符號、圖畫、照像，依習慣或特約，足以為表示其用意之證
乙者，關於本章及本章以外各罪，以文書論。
刑法第三百三十九條第一項
意圖為自己或第三人不法之所有，以詐術使人將本人或第三人之物交付者，處五年以
下有期徒刑、拘役或科或併科一千元以下罰金。
                                                                    Ｊ


司法院資訊處製作；財團法人民間司法改革基金會備份。
